【裁判字號】    92,聲判,5
【裁判日期】    920924
【裁判案由】    交付審判
【裁判全文】
臺灣臺東地方法院刑事裁定                            九十二年度聲判字第五號
    聲  請  人
    即 告訴 人  丁○○
    代  理  人  李百律師
    被      告  戊  ○
                丙○○
                乙○○
                甲  ○
右列聲請人因被告等利用職務上機會詐取財物案件，不服臺灣高等法院花蓮分院檢察
署檢察長於中華民國九十二年二月十日九十一年度上聲議字第二○號駁回再議之處分
（原不起訴處分案號：臺灣臺東地方法院檢察署九十年度偵續字第一五號、九十年度
偵續一字第四號），聲請交付審判，本院裁定如左：
    主  文
聲請駁回。
    理  由
一、按告訴人不服上級法院檢察署檢察長或檢察總長認再議為無理由而駁回之處分者
    ，得於接受處分書後十日內委任律師提出理由狀，向該管第一審法院聲請交付審
    判。法院認為交付審判之聲請不合法或無理由者，應駁回之。刑事訴訟法第二百
    五十八條之一、第二百五十八條之三第二項前段分別定有明文。
二、本件聲請人即告訴人丁○○以被告戊○等涉犯利用職務上機會詐取財物罪嫌，向
    臺灣臺東地方法院檢察署檢察官提出告訴，經該署檢察官於民國九十一年十二月
    三十日，以九十年度偵續字第一五號、九十年度偵續一字第四號為不起訴處分後
    ，聲請人不服，聲請再議，經臺灣高等法院花蓮分院檢察署檢察長以再議為無理
    由，而於九十二年二月十日，以九十一年度上聲議字第二○號處分書駁回再議，
    聲請人於同年月十四日，收受駁回處分書，於同年三月三日，委任律師具狀向本
    院聲請交付審判，並未逾十日之不變期間（含在途期間四日），合先敘明。
三、本件聲請交付審判之意旨略以：
（一）被告戊○於八十年初至八十三年間，擔任臺東縣縣長，為依據法令從事公務之
      人員。緣於八十一年初，戊○在縣長任內，明知臺東縣卑南鄉公所所推動之鄉
      街計畫臺東縣政府並無主導及核定權，臺灣省政府建設廳已於八十一年三月十
      九日以八十一建四字第０一一九一三號函函示需針對申請面積計畫範圍是否適
      當、財務計畫等補充說明及與相關單位協商後再送廳核處。惟戊○卻利用其擔
      任縣長之機會及身分，數度向陸根記營造廠負責人即告訴人丁○○進行遊說，
      促其向地主即被告乙○○（土地登記被告甲○名義）購買位於前述卑南鄉鄉街
      計畫中之農地，並親口承諾在其縣長任內，會把前述農地完成變更為商業用地
      ，而另由代書即被告丙○○以地形圖附上手寫之資料，標明被告甲○所有之卑
      南鄉○○段第七一五九、七二八一、七二九六、七一八○、七一八七、七一八
      八、七二八五、七二八六、七二九九等九筆地號土地均將變更為商業區。告訴
      人丁○○因被告戊○具縣長身分，且一再遊說保證，不疑有他，遂於八十一年
      五月六日與被告甲○簽訂權利買賣及合夥契約書，由告訴人以異於市場行情，
      以每坪新臺幣（下同）二萬一千元之高價（公告地價每坪僅約二百元），總價
      為一億二千九百零四萬五千元，購買被告甲○所有前述卑南鄉○○段七一五九
      等九筆全部土地上二分之一（即約六千餘坪）之權利。告訴人則依期約，致送
      每坪一千元之開發費，合計六百萬元，分二次交付，每次三百萬元，地點分別
      為臺北市○○街之被告戊○友人莊文彥住處及被告戊○女兒臺東住處，並均由
      被告戊○親自收受。另協議於土地變更成功後，告訴人尚需將前述九筆土地之
      四百坪送給被告戊○之姐鄭娟娥。由於前述鄉街計畫面積高達三九三公頃，區
      段徵收所需財力非縣政府所能負擔，致使整體鄉街計畫在卑南鄉公所無法提供
      充足之說明計畫及縣政府財政單位之反對下，延宕至今。告訴人亦因財力不堪
      負擔，無力繳交貸款，而遭本院將上述土地拍賣，損失不貲。嗣告訴人發現被
      告戊○有詐騙之嫌，被告戊○允諾返還三百萬元，但未兌現。因認被告等共犯
      貪污治罪條例第五條第一項第二款之共同利用職務詐取財物罪嫌云云。
（二）然檢察官對於聲請人所指：１．被告戊○刻意隱暪前開臺灣省政府建設廳函文
      ，仍於八十一年五月六日要求告訴人買受上開土地；２．被告戊○確曾向告訴
      人表示願先退還五十萬元，有錄音帶及譯文可稽；３．被告戊○等人及其親友
      間資金往來情形；４．證人林貞強、馮大年、蔡仲誦等所為不利被告之證詞；
      ５．證人王啟賢、陳德馨係在告訴人購地後來臺東等情均未予調查，即逕予為
      不起訴處分，亦未說明未予調查之理由，為此，聲請本院為交付審判之裁定。
三、按新修正刑事訴訟法第二百五十八條之一規定告訴人得向法院聲請交付審判，係
    新增對於「檢察官不起訴或緩起訴裁量權」制衡之一種外部監督機制，法院僅就
    檢察官所為不起訴或緩起訴之處分是否正確加以審查，以防止檢察機關濫權，依
    此立法精神，同法第二百五十八條之二第三項規定法院審查聲請交付審判案件時
    「得為必要之調查」，其調查證據之範圍，自應以偵查中曾顯現之證據為限；而
    同法第二百六十條對於不起訴處分已確定或緩起訴處分期滿未經撤銷者得再行起
    訴之規定，其立法理由說明該條所謂不起訴處分已確定者，包括「聲請法院交付
    審判復經駁回者」之情形在內，是前述「得為必要之調查」，其調查證據範圍，
    更應以偵查中曾顯現之證據為限，不得就告訴人新提出之證據再為調查，亦不得
    蒐集偵查卷以外之證據，否則，將與刑事訴訟法第二百六十條之再行起訴規定，
    混淆不清，亦將使法院兼任檢察官而有回復「糾問制度」之虞；且法院裁定交付
    審判，即如同檢察官提起公訴，使案件進入審判程序，是法院裁定交付審判之前
    提，必須偵查卷內所存證據已符合刑事訴訟法第二百五十一條第一項規定「足認
    被告有犯罪嫌疑」，檢察官應提起公訴之情形，亦即該案件已經跨越起訴門檻，
    否則，縱或法院對於檢察官所認定之基礎事實有不同判斷，但如該案件仍須另行
    蒐證偵查始能判斷應否交付審判者，因交付審判審查制度並無如同再議救濟制度
    得為發回原檢察官續行偵查之設計，法院仍應依同法第二百五十八條之三第二項
    前段規定，以聲請無理由裁定駁回。
四、本院經查：
（一）按貪污治罪條例第五條第一項第二款之利用職務上機會，詐取財物罪，必須因
      法律或命令賦予行為人一定之職務，而行為人意圖為自己或他人不法之所有，
      利用此項職務上之機會，因勢乘便，施用詐術，使人陷於錯誤而交付財物，始
      足成立。申言之，本罪之成立，必須法律或命令賦予行為人以一定之職務，而
      行為人利用此一職務上之機會，施用詐術斂財，始克成立。故必與職務有所關
      聯，或雖有關聯，但未利用，或無需利用此一職務上之機會為之，或未施用詐
      術，甚或行為人縱有施詐，惟相對人早已了然於胸，並無陷於錯誤之情形，則
      無該罪之成立。
（二）告訴人丁○○出名購買應有部分二分之一之前開九筆土地，原係由被告甲○之
      配偶即被告乙○○、被告丙○○及郭文雄（已去世）所合買之農地，並登記於
      被告甲○名下（農地之故），上開土地於告訴人購買之初，業已向臺東縣臺東
      地區農會抵押貸款一億元，有土地登記謄本附卷可稽，並為告訴人所是認。而
      上開土地確係坐落於卑南鄉公所所擬定之鄉街計畫內，復為告訴人所不爭執，
      並坦承其確曾親自到場看地。綜上以觀，本件交易標的物確係客觀實際存在，
      而賣方即被告甲○等人確係地主，且買方亦知悉所承購之土地係屬鄉街計畫範
      圍內之農地，其上並有貸款負擔無誤，故本件土地交易中有關標的物之部分，
      均為告訴人查明無誤，當無何憑空捏造欺瞞，無中生有之施詐情事。
（三）依被告甲○、乙○○、丙○○等人供稱，本件買賣交易被告戊○並未參與其事
      ，渠亦未給被告戊○有何款項等語，及律師蔡仲誦為見證人並書立之土地買賣
      預約書、權利買賣及合夥契約書，而上開土地亦於八十一年五月二十五日辦理
      一般抵押權設定登記予林貞利、林貞利之妻吳曼英、吳林發及穆大為等人無訛
      ，且證人吳林發亦證稱確有設定抵押權予其及林貞利等人藉以擔保八千餘萬元
      之土地投資等語觀之，既係由買（買受人）賣（地主）雙方親自洽談，事前多
      次洽商，並於簽約之前親自來臺東看地，並議定買賣預約書，告訴人復坦承曾
      親自偕同蔡仲誦律師全程到臺東與賣方辦理簽約手續，尚且由賣方設定抵押權
      給告訴人一方指定之人以擔保權益，可見本件告訴人購地之舉，事前經過準備
      充分，且為確保權益，尚動員專業之法律人士代為書立契約書，衡諸一般經驗
      法則，應屬主導之一方。
（四）參之告訴人為陸根記建設公司之董事長，乃從事建築業者，並於偵查中自承有
      多次購地建屋出售之豐富經驗，對土地價格之掌握自是十分準確，對土地開發
      之過程亦相當清楚，應可本其專業知識及到場看地之經驗，知悉上開鄉街計畫
      主導權及核定權各為卑南鄉公所及臺灣省政府，而非臺東縣政府。因之，臺東
      縣政府既無主導權及核定權，則被告戊○果出言保證可於縣長任內將上開土地
      變更為商業區而加以欺瞞，當可為告訴人一方所擁有之專業人士輕易識破，並
      了然於胸，當無陷於錯誤之可能。雖案外人林貞強證稱：我與香港友人、林貞
      利、丁○○與戊○、丙○○、臺東縣政府主管人員，在中泰賓館見面，當時戊○明白表示，前述土地，他在任內有辦法將其由農地變更為建地或商業用地．
      ．．」等語。然查，案發當時時任臺東縣政府都市計劃課技士賴秋銘證稱：卑
      南鄉鄉街計劃當初是由卑南鄉公所自行擬定，呈報縣政府，再核轉省政府，但
      是最後決定權是在省政府，縣政府只是促成鄉公所的計劃而已，並沒有決定權
      ，一般來說計劃送上去會不會核准是看省政府承辦人員的態度，當初這個計劃
      送上去時，因為涉及區段徵收的問題，省政府就發回縣政府檢討，因為區段徵
      收是要由縣政府來作，當時因為受限於縣政府的經費有限，所以這個議案沒有
      受到縣政府財政部門的同意，也就沒有通過，最後省政府並沒有核准此項計劃
      。另證人即時任臺東縣政府建設局都市計劃課課長鄧清乾亦證稱：我從來沒有
      去過臺北中泰賓館，更未曾和縣長戊○至該處聚餐。在我擔任都市計劃課課長
      期間，記得曾有一間建設公司到都市計劃課，關切都市計劃的情形，但是因為
    時間久遠，不能確定是否就是丁○○。一般而言，我們會將已經公開或徵求意
      見的都市計劃圖張貼在辦公室明顯處，至於其他無法張貼的，如果人民前來了
      解，我們會請都市計劃課的職員接待。當時卑南鄉鄉街計劃還在擬定中，尚未
      公開，所以都市計劃課也沒有相關資料，這些資料應該還在卑南鄉公所裡面，
      但是幾乎所有臺東縣的人都知道，因為當時卑南鄉劃歸臺東鎮，讓臺東鎮升格
      為臺東市，原來卑南鄉鄉公所遷移到太平村，那時就在口傳卑南鄉鄉街計劃，
      而且當地居民均有此要求。但就我所知，當時仍有爭議，而且擬定卑南鄉鄉街
      計劃的權限是在鄉公所，除非有例外情形，縣政府才會代擬，惟本件縣政府並
      沒有代擬計劃等語。足證卑南鄉鄉街計劃之主導權係在卑南鄉公所，而非臺東
      縣政府，被告戊○當時雖擔任臺東縣縣長一職，卻無權決定是否採行鄉街計劃
      ，衡情實無勞師動眾，親自帶領臺東縣政府主管人員，遠至臺北中泰賓館與告
      訴人等會面，並保證鄉街計劃將來必能順利推動之必要。
（五）再者，卑南鄉公所擬定之鄉街計畫，確經報紙大幅報導，有八十年九月十四日
      更生日報及八十一年一月十二日聯合報剪報各一則附卷可稽，可見該鄉街計畫
      屬公眾週知之事，被告何能再「利用其擔任縣長之職務機會，可於任期內變更
      為商業區」之詞加以瞞騙取財，而卑南鄉鄉計畫有關訊息既經報紙大肆報
      導，被告戊○身為縣長，基於繁榮臺東地區之美意，廣邀富有資力之商人，包
      括同為政大校友且富有資力之告訴人前來投資土地開發，係屬事理之常，當非
      利用縣長之機會所為之不法行為，至堪認定。是告訴人所謂因被告上開一席話
      致遭受騙，方才購地云云，已悖離常情，不足採信。故而告訴人於本件土地買
      賣中即無何陷於錯誤之情形。況被告甲○、乙○○、丙○○等均一再否認被告
      戊○曾參與交易之事，且被告戊○並非出賣人，縱如告訴人所言，被告戊○亦
      僅為仲介人而已，何能於正常之土地交易過程中，從中再利用職務上之機會，
      施用詐術。綜上所述，尚難認定本件被告確有如告訴人指訴之不法施詐犯行，
      並難認告訴人有何陷於錯誤之情形。
（六）又被告甲○另於八十一年五月二十四日出售予案外人呂清河之與前開九筆土地
      相鄰之卑南鄉○○段第七三０二號土地，其每坪成交價為三萬三千元，面積為
      四百三十一坪，總價為一千四百二十二萬三千元等情，業據被告丙○○、乙○○供述及呂清河證述綦詳，並有土地買賣契約書一份附卷可稽。另呂清河證稱
      ：彼當時係要投資才透過一高姓男子向乙○○買土地，當時土地價格很好，且
      大家都說土地要重劃，但買後即跌價，所買之土地迄未售出即虧錢等語，由此
      可知本件每坪交易價格為二萬一千元，尚無異於當時市場行情之處。又訊之曾
      於八十一年初辦理被告甲○名下前開土地擔保貸款徵信業務之臺東縣臺東地區
      農會職員黃旻裕證稱：甲○名下前開土地之八十一年之公告地價每坪僅為數百
      元，至八十七年間已調為每坪二千多元左右，當時辦理放款評估之價格為每坪
      一萬五千元到二萬元之間，但因放款會參考市價再打折，一般成數為七至九折
      ，因此，如以市價而言，會再高一點，所以當時被告甲○名下之前開土地附近
      之土地曾賣到每坪二萬七千元，價格甚佳，故當時被告甲○名下前開土地如以
      每坪二萬一千元之價格出售應屬合理，後來即一直滑落，現每坪約只七、八千
      元左右，並且無人購買等語，亦經原檢察官向該農會調取黃旻裕當時辦理前開
      土地徵信所作之不動產放款值調查報告表附卷可稽。綜上以觀，本件前開土地
      之每坪交易價為二萬一千元，於交易當時，應屬合理之價格。自不能以日後投
      資失利，反指交易當時，有遭詐騙情事。
（七）告訴人雖稱：被告戊○刻意隱暪前開臺灣省政府建設廳函文，仍於八十一年五
      月六日要求告訴人買受上開土地一情，原檢察官未予調查云云。惟查，上開函
      文已附於偵查卷內，而本件買賣交易被告戊○並未參與其事，且告訴人本其專
      業知識及到場看地之經驗，應知悉上開鄉街計畫主導權及核定權各為卑南鄉公
      所及臺灣省政府，而非臺東縣政府，當無陷於錯誤之可能等情，業經承辦檢察
      官於原處分書內詳予說明，難謂原檢察官對此有何未予調查情形。
（八）又告訴人指稱，其曾依約致送被告戊○每坪一千元之開發費，合計六百萬元，
      分二次交付，每次三百萬元，交付地點分別為臺北市○○街莊文彥家及臺東被
      告女兒住處云云，並為證人林貞強、馮大年及蔡仲誦分別於移送機關訊問時供
      述確有其事，此外復有告訴人提出錄音帶為證，原檢察官未予詳查云云。惟被
      告戊○已堅決否認上開各情，證人莊文彥及被告之女鄭慧芬亦均否認有目睹或
      知悉被告收受三百萬元費用等情，至於證人馮大年、林貞強固為不利於被告之
      供述，但參酌彼等除各自出資與告訴人合夥購買前開土地外（其中馮大年自承
      出資約一千萬元，林貞強自承出資約三、四千萬元），且證人馮大年曾擔任陸
      根記公司之董事，並坦稱未參與洽談土地交易等事，而證人林貞強尚且與戊○
      之姊有商借東企股票之債務糾紛，另證人蔡仲誦係告訴人之委任律師，彼等與
      告訴人均屬關係密切，其證言自不得作為不利於被告戊○認定之唯一憑據。況
      且依彼等三人之證言只是知悉其事，並非證述確有親眼目睹被告有二次收受三
      百萬元現款，故彼等所為不利於被告之證詞僅係傳聞證據而已，尚不足以積極
      證明被告確有收取六百萬元費用一節。另告訴人所提出其於八十八年九月九日
      所錄之錄音帶中，固有被告陳稱要匯款五十萬元之承諾，惟依卷附之譯文，但
      見未參與上開土地交易之馮大年出言逼問被告戊○「如何還六百萬元」，而且
      要被告戊○「不要全拿六百萬元，能不能請被告多少貼補其姊」，「簡直是乾
      洗」等語，而被告戊○並無明確承認有收取六百萬元開發費用，反而一再以「
      湊錢」、「沒作過生意、沒薪餉」等詞推託敷衍，則見被告辯稱因怕危險而接
      話答腔應付之詞，尚屬可信。再者，告訴人所謂六百萬元款項，究係自何帳戶
      提領，又未見其提出相關資料以之佐證，實難僅憑其片面之詞，即遽為不利於
      被告之認定，而以上各情均經原檢察官於處分書內說明綦詳，對照卷內資料，
      並無不合，告訴人執此謂原檢察官有疏未調查情事，亦屬無據。
（九）況且，本件如依告訴人所述，若被告戊○完成土地地目變更，告訴人尚須依約
      給付被告之姐鄭娟娥前述土地四百坪，所獲利益將更為可觀（四○○坪×二一
      ○○○元＝0000000元），則依常理判斷，被告戊○果有此一職務上之
      機會，並欲藉此謀取個人利益，焉會不加以利用而促成地目變更？然被告戊○
      並未如此為之，足見該土地地目變更事務，本不在其職務範圍之內，是告訴人
      認被告戊○係利用其職務上之機會詐取財物，亦無法採信。
（十）至告訴人指稱：原處分書對證人王啟賢、陳德馨偕同告訴人來臺東之時間並未
      詳查，且漏未傳訊該二位證人云云。惟按交付審判中「得為必要之調查」，其
      調查證據範圍，更應以偵查中曾顯現之證據為限，不得就告訴人新提出之證據
      再為調查，亦不得蒐集偵查卷以外之證據，法院裁定交付審判之前提，必須偵
      查卷內所存證據已符合刑事訴訟法第二百五十一條第一項規定「足認被告有犯
      罪嫌疑」，否則，縱或法院對於檢察官所認定之基礎事實有不同判斷，但如該
      案件仍須另行蒐證偵查始能判斷應否交付審判者，因交付審判審查制度並無如
      同再議救濟制度得為發回原檢察官續行偵查之設計，法院仍應依同法第二百五
      十八條之三第二項前段規定，以聲請無理由裁定駁回，己如前述，是本院尚無
      法就告訴人所提此一證據再為調查，併予敘明。
五、本院綜查全卷，尚無法認定被告戊○等人確有告訴人所指利用職務上機會詐取財
    物事證之存在，因認原檢察官依調查所得證據，無法證明告訴人所指事實，從而
    為不起訴處分及臺灣高等法院花蓮分院檢察署檢察長認原檢察官所調查之事證明
    確，駁回再議，均無違誤。本件聲請交付審判意旨仍執前詞，對於原處分加以指
    摘請求交付審判，非有理由，自應予駁回。
五、依刑事訴訟法第二百五十八條之三第二項前段，裁定如主文。
中     華     民     國     九十二    年      九      月      二十四    日
                                臺灣臺東地方法院刑事庭
                                      審判長法  官  楊力進
            法  官  柯姿佐
                                            法  官  范乃中
右正本證明與原本無異。
本件不得抗告。
                                            書記官  陳俊德
中     華     民     國     九十二    年      九      月      二十四    日


司法院資訊處製作；財團法人民間司法改革基金會備份。
